ACORDAO-COMPLETO-2543304

ACÓRDÃO 4226/2022 ATA 25/2022 - PRIMEIRA CÂMARA

VISTOS, relatados e discutidos estes autos de ato de pensão militar submetido à apreciação deste Tribunal para fins de registro, nos termos do inc. III do art. 71 da Constituição Federal de 1988, ato esse cadastrado e disponibilizado ao TCU por intermédio do Sistema e-Pessoal, na forma dos arts. 2º e 4º da Instrução Normativa TCU 78/2018,
ACORDAM os Ministros do Tribunal de Contas da União, reunidos em Sessão da 1ª Câmara, diante das razões expostas pelo Relator e com fundamento nos arts. 1º, inciso V, e 39, inciso II, ambos da Lei 8.443/92, c/c o art. 259, inciso II, do Regimento Interno, em:
9.1. considerar tacitamente registrado, em 23/1/2022, o ato de concessão inicial da pensão militar instituída por Braz Horacio Medeiros em favor de Ivany Maria Lima Medeiros (ato nº 44254/2016) ;
9.2. encaminhar os autos à Secretaria de Fiscalização de Pessoal para que:
9.2.1. realize diligência junto à Diretoria de Administração de Pessoal do Comando da Aeronáutica, com vistas a que, no prazo de 30 (trinta) dias, colha, de Ivany Maria Lima Medeiros, manifestação de opção pelo (s) benefício (s) legalmente acumulável (is) , tendo em vista a indevida configuração, à vista do disposto no art. 29 da Lei 3.765/1960, da percepção de duas pensões militares por meio do ato nº 44254/2016, encaminhando a resposta obtida a este Tribunal - acompanhada da competente documentação comprobatória -, ou informando a ausência de resposta, no prazo de 30 (trinta) dias;
9.2.2. caso não obtido, por intermédio das diligências indicadas no subitem 9.2.1 acima, o devido saneamento do (s) ato (s) , adote, nos termos do subitem 9.2.1 do Acórdão 122/2021-TCU-Plenário, os procedimentos necessários com vistas à revisão de ofício do (s) ato (s) não saneado (s) ;
9.2.3. adote providências com vistas à imediata autuação e prontos exame e encaminhamento para a apreciação por este Tribunal do ato de pensão militar de nº 97641/2018, com vistas a evitar que se configure seu registro tácito.

Pessoal. Atos de Pensão militar da unidade emissora COMANDO DA AERONÁUTICA

Primeira Câmara

Comando da Aeronáutica.

3. Interessada: Ivany Maria Lima Medeiros, CPF XXX.767.989-XX.

13.1. Ministros presentes: Walton Alencar Rodrigues (Presidente), Benjamin Zymler, Vital do Rêgo e Jorge Oliveira.
13.2. Ministros-Substitutos presentes: Augusto Sherman Cavalcanti (Relator) e Weder de Oliveira.

AUGUSTO SHERMAN

Cuidam os autos de ato de pensão militar submetido à apreciação deste Tribunal para fins de registro, nos termos do inc. III do art. 71 da Constituição Federal de 1988, ato esse cadastrado e disponibilizado ao TCU por intermédio do Sistema e-Pessoal, na forma dos arts. 2º e 4º da Instrução Normativa TCU 78/2018.
2.	A unidade técnica, ao analisar os fundamentos legais das concessões bem como as informações prestadas pelo órgão do controle interno, lavrou a instrução constante da peça 5, adiante parcialmente transcrita, com eventuais ajustes de forma:
"INTRODUÇÃO
1. Trata-se de ato de pensão militar, submetido, para fins de registro, à apreciação do Tribunal de Contas da União (TCU) , de acordo com o art. 71, inciso III, da Constituição Federal.  O ato foi cadastrado e disponibilizado ao TCU por intermédio do Sistema e-Pessoal, na forma do art. 2º e 4º da Instrução Normativa TCU 78/2018.
2. O ato desse processo pertence às seguintes unidades:
2.1. Unidade emissora: COMANDO DA AERONÁUTICA.
2.2. Unidade cadastradora: COMANDO DA AERONÁUTICA.
2.3. Subunidade cadastradora: DIRETORIA DE ADMINISTRAÇÃO DE PESSOAL - SDIP.
EXAME TÉCNICO
Procedimentos aplicados
3. Os procedimentos para exame, apreciação e registro de atos de pessoal encontram-se estabelecidos na Instrução Normativa TCU 78/2018 e na Resolução TCU 206/2007.
[...]
Exame das Constatações
9. Ato: 44254/2016 - Inicial - Interessado (a) : BRAZ HORACIO MEDEIROS - CPF: XXX.366.279-XX
9.1. Beneficiário: IVANY MARIA LIMA MEDEIROS - CPF: XXX.767.989-XX - Cônjuge
9.2. Parecer do Controle Interno: considerar o ato Legal.
9.3. Constatação e análise: 
9.3.1. Posto/Graduação de referência para cálculo dos proventos de reforma não correspondente ao último posto/graduação na ativa.
a. Justificativa do Gestor de Pessoal:    Observado, o Art. 110, §§ 1º e 2º, letra 'a'.  Concessão de proventos com base no soldo de 2º Tenente, aos Sargentos reformado por invalidez, impossibilitados para qualquer trabalho, por um dos motivos constantes nos itens III, IV e V do art. 108, tudo da Lei 6.880/80.Gestor anexou os seguintes documentos: PORTARIA DIRAP Nº 2.105/3HI1, DE 19 ABR 2010 - Documento oficial.
b. Análise do Controle Interno: Justificativa do gestor esclarece pendência
c. Análise da Equipe Técnica: Ilegal
Pela leitura do ato de concessão militar e seus anexos, verifica-se que o militar foi reformado por ter sido julgado incapaz, definitivamente, para o serviço ativo das Forças Armadas, com base no Art. 110, §§ 1º e 2º, letra 'a' da lei 6.880/1980, com proventos calculados com base no soldo de 2º Tenente.
Entretanto, pesquisas aos sistemas internos do TCU identificaram que a Sra. IVANY MARIA LIMA MEDEIROS acumula duas pensões militares.
Trata-se de situação que não encontra amparo na legislação. O art. 29 da Lei 3.765/1960, com redação dada pela Medida provisória 2.215-10/2001, assim dita:
'Art. 29. É permitida a acumulação:
I - de uma pensão militar com proventos de disponibilidade, reforma, vencimentos ou aposentadoria;
II - de uma pensão militar com a de outro regime, observado o disposto no art. 37, inciso XI, da Constituição Federal'.
Seria permitido, portanto, a acumulação da pensão militar com uma pensão de outro regime, não duas pensões militares simultaneamente. Por essa razão, entende-se que o ato deva ser julgado ilegal e negado o seu registro.
9.4. O quadro resumo de ocorrências e, quando for o caso, o detalhamento da norma legal e da jurisprudência para a inconsistência acima elencada encontra-se no anexo II dessa instrução. 
9.5. Encaminhamento do ato:
9.5.1. Considerar ILEGAL e recusar registro do ato de Pensão militar de BRAZ HORACIO MEDEIROS do quadro de pessoal do órgão/entidade COMANDO DA AERONÁUTICA, com base nos arts. 71, inciso III, da Constituição Federal, 1º, inciso V, e 39, inciso II, da Lei 8.443/1992 e 260, § 1º, do Regimento Interno.
9.5.2. Com fulcro no art. 262, caput, do Regimento Interno deste Tribunal, determinar ao órgão/entidade COMANDO DA AERONÁUTICA que: 
a. dispense a devolução dos valores indevidamente recebidos de boa-fé até a data da ciência do órgão/entidade COMANDO DA AERONÁUTICA, do acórdão que vier a ser proferido, com base no Enunciado 106 da Súmula da Jurisprudência do TCU.
b. apresente ao beneficiário o direito a opção entre os cargos/proventos acumulados ilegalmente com a pensão militar/reforma para tal situação se enquadre no que prescreve o art. 29 de Lei nº 3.765/60.
c. dê ciência, no prazo de quinze dias, contados da notificação, do inteiro teor desta deliberação (a) o interessado (a) , alertando-o (a) de que o efeito suspensivo proveniente da interposição de eventuais recursos junto ao TCU não o (a) exime da devolução dos valores percebidos indevidamente, caso o recurso não seja provido.
d. informe o teor do acórdão que vier a ser prolatado, encaminhando ao TCU, no prazo de trinta dias, comprovante da data de ciência pelo (a) interessado (a) , nos termos do art. 4º, § 3º, da Resolução TCU 170/2004.
CONCLUSÃO
10. A abrangência e a profundidade das verificações levadas a efeito fundamentam convicção de que o ato 44254/2016 pode ser apreciado pela ilegalidade, em razão das irregularidades apontadas no item Exame das Constatações desta instrução, que representam afronta à legislação e à jurisprudência de referência
PROPOSTA DE ENCAMINHAMENTO
11. Ante o exposto, com fundamento no art. 71, inciso III, da Constituição Federal, no art. 1º, inciso V, e art. 39, incisos I e II, da Lei 8.443/1992, no art. 260 do Regimento Interno do Tribunal de Contas da União, propõe-se: 
11.1. Considerar ILEGAL e recusar registro do ato de Pensão militar de BRAZ HORACIO MEDEIROS do quadro de pessoal do órgão/entidade COMANDO DA AERONÁUTICA, com base nos arts. 71, inciso III, da Constituição Federal, 1º, inciso V, e 39, inciso II, da Lei 8.443/1992 e 260, § 1º, do Regimento Interno.
11.2. Com fulcro no art. 262, caput, do Regimento Interno deste Tribunal, determinar ao órgão/entidade COMANDO DA AERONÁUTICA que: 
11.2.1. dê ciência, no prazo de quinze dias, contados da notificação, do inteiro teor desta deliberação (a) o interessado (a) , alertando-o (a) de que o efeito suspensivo proveniente da interposição de eventuais recursos junto ao TCU não o (a) exime da devolução dos valores percebidos indevidamente, caso o recurso não seja provido.
11.2.2. informe o teor do acórdão que vier a ser prolatado, encaminhando ao TCU, no prazo de trinta dias, comprovante da data de ciência pelo (a) interessado (a) , nos termos do art. 4º, § 3º, da Resolução TCU 170/2004.
11.2.3. dispense a devolução dos valores indevidamente recebidos de boa-fé até a data da ciência do órgão/entidade COMANDO DA AERONÁUTICA, do acórdão que vier a ser proferido, com base no Enunciado 106 da Súmula da Jurisprudência do TCU.
11.2.4. apresente ao beneficiário o direito a opção entre os cargos/proventos acumulados ilegalmente com a pensão militar/reforma para tal situação se enquadre no que prescreve o art. 29 de Lei nº 3765/60."
3.	Em seu pronunciamento regimental, o Ministério Público junto a esta Casa, neste ato representado pelo Procurador Rodrigo Medeiros de Lima, manifestou sua concordância com as propostas apresentadas (peça 7) .
É o relatório.

não há.

Procurador Rodrigo Medeiros de Lima.

PESSOAL. PENSÃO MILITAR. ACUMULAÇÃO INDEVIDA DE BENEFÍCIOS PELA INTERESSADA. ATO ENCAMINHADO AO TCU HÁ MAIS DE CINCO ANOS. REGISTRO TÁCITO. REVISÃO DE OFÍCIO, CONDICIONADA A DILIGÊNCIA OPORTUNIZANDO A OPÇÃO PELOS BENEFÍCIOS LEGALMENTE ACUMULÁVEIS.

PENSÃO MILITAR (PMIL)

Cuidam os autos de Ato de Pensão Militar submetido à apreciação deste Tribunal para fins de registro, nos termos do inc. III do art. 71 da Constituição Federal de 1988, ato esse cadastrado e disponibilizado ao TCU por intermédio do Sistema e-Pessoal, na forma dos arts. 2º e 4º da Instrução Normativa TCU 78/2018.
2.	Com efeito, a diferença entre a graduação que o ex-militar ocupava na ativa e o posto de referência para o cálculo da pensão militar, sinalizada pela análise automatizada das críticas do Sistema e-Pessoal (peça 3, p. 3) , revelou-se justificada no caso específico do ato examinado, à luz do disposto no art. 110 da Lei 6.880/1980, tendo em vista que a reforma originária do instituidor decorreu do reconhecimento de sua incapacidade definitiva para o serviço ativo das Forças Armadas (peça 3, p. 7/10) . 
3.	Todavia, concordo com a sinalização da Sefip, devidamente endossada pelo MP/TCU, de que o ato de concessão inicial da pensão militar instituída por Braz Horacio Medeiros em favor de Ivany Maria Lima Medeiros comporta ilegalidade, tendo em vista a identificação de que a beneficiária em questão, além do referido benefício instituído por seu falecido marido (peça 3) , também percebe a pensão militar instituída por seu falecido pai, Mauro Graciano de Lima (ato cadastrado junto ao sistema e-Pessoal sob o nº 97641/20118) , extrapolando, portanto, os limites de acumulação estabelecidos pelo art. 29 da Lei 3.765/1960, na redação a ele conferida pela Medida Provisória 2.215-10/2001, consoante reiterada jurisprudência desta Corte (tais como, apenas para citar alguns exemplos, da 1ª Câmara os Acórdãos 8411/2020, Relator Ministro-Substituto Weder de Oliveira, 8586/2020, Relator Ministro Vital do Rêgo, e 8153/2021, de minha relatoria, e na 2ª Câmara os Acórdãos 2124/2021, Relator Ministro Raimundo Carreiro, 5920/2021, Relator Ministro Aroldo Cedraz, e 7648/2021, Relator Ministro-Substituto Marcos Bemquerer Costa) .
4.	Assim, o ato de pensão militar constante da peça 3 não poderia prosperar nos moldes em que concedido.
5.	No entanto, como a concessão constante da peça 3 ingressou neste Tribunal em 23/1/2017 e tendo em vista a tese fixada pelo Supremo Tribunal Federal no julgamento do Recurso Extraordinário 636.553, tal ato deve ser considerado tacitamente registrado em 23/1/2022.
6.	Considerando, contudo, o teor da decisão prolatada, em 4/12/2020, sobre os embargos de declaração opostos ao acórdão exarado sobre o referido RE 636.553 e que não transcorreu o prazo fixado no art. 54 da Lei 9.784/1999, c/c o art. 260, § 2º, do Regimento Interno do TCU, necessário restituir os autos à Sefip, para que dê imediato início aos procedimentos destinados à revisão de ofício do referido ato (ato nº 47796/2016) , em especial a oitiva do Ministério Público e dos beneficiários, nos termos aprovados pelo Tribunal mediante Acórdão 122/2021-TCU-Plenário, Relator Ministro Walton Alencar Rodrigues.
7.	Todavia, tendo em conta a possibilidade de Ivany Maria Lima Medeiros vir a apresentar, à vista do disposto no art. 29 da Lei 3.765/1960, efetiva manifestação de opção pelo (s) benefício (s) legalmente acumulável (is) , entendo mais apropriado condicionar o procedimento da revisão de ofício do ato da peça 3 à prévia realização de diligência junto à Diretoria de Administração de Pessoal do Comando da Aeronáutica.
8.	A consulta ao e-Pessoal, a propósito, revela que o ato de pensão militar de nº 97641/2018 foi encaminhado a este Tribunal em 20/12/2018 e, segundo consta daquele sistema, ainda não foi autuado. Configurada, portanto, a conveniência de que a Sefip adote providências com vistas à sua imediata autuação e prontos exame e encaminhamento para apreciação desta Corte, no intuito de evitar que se configure seu registro tácito.
	Diante do exposto, com as vênias de estilo por divergir parcialmente da proposta alvitrada pela unidade técnica e endossada pelo MP/TCU, manifesto-me por que o Tribunal aprove o Acórdão que ora submeto à deliberação deste Colegiado.
TCU, Sala das Sessões, em 26 de julho de 2022.
AUGUSTO SHERMAN CAVALCANTI 
Relator